臺灣高等法院民事判決
107年度上易字第864號
上  訴  人  BOHDAN NICHOLAS STEPHEN ZAROWSKY
訴訟代理人  陳怡伶律師(法扶律師)
被  上訴人  HOBBIE JASON EUGENE(中文名:何傑生)

訴訟代理人  林家慶律師(法扶律師)
被  上訴人  SHEARN RICHARD HUW(中文名:沈瑞)

訴訟代理人  呂靜玟律師(法扶律師)
被  上訴人  譚雅云  
訴訟代理人  李志雄律師(法扶律師)
被  上訴人  王鳳鶯  
上列當事人間請求損害賠償事件，上訴人對於中華民國107年6月
14日臺灣臺北地方法院106年度訴字第3444號第一審判決提起上
訴，本院於109年2月5日言詞辯論終結，判決如下：
    主      文
原判決關於駁回上訴人後開第二項之訴部分，及訴訟費用之裁判
（除確定部分外）均廢棄。
被上訴人何傑生、甲○○應連帶給付上訴人新臺幣貳萬元，及何傑
生自民國106年8月3日起，甲○○自民國106年8月4日起，均至清償
日止，按年息百分之五計算之利息。
其餘上訴駁回。
第一、二審訴訟費用（除確定部分外），由被上訴人何傑生、甲
○○連帶負擔百分之八，餘由上訴人負擔。
    事實及理由
壹、程序方面：
    被上訴人甲○○（下稱甲○○）經合法通知未於言詞辯論期日到
    場，核無民事訴訟法第386條所列各款情形，爰依上訴人之
    聲請，由其一造辯論而為判決。
貳、實體方面：
一、上訴人主張：
  ㈠伊於民國104年7月25日凌晨前往位於臺北市○○○路0段000號之
    DV8酒吧消費，因被上訴人即DV8酒吧之調酒師SHEARN 
    RICHARD HUW(中文名：沈瑞，下稱沈瑞)以紅筆在菜單上書
    寫伊姓名，依伊之認知，此為不禮貌且將招致不祥之行為，
    乃要求沈瑞更正。孰料，被上訴人即DV8酒吧之廚師HOBBIE 
    JASON  EUGENE(中文名：何傑生，下稱何傑生)突介入伊與
    沈瑞之談話，在DV8酒吧之公共空間，以「You are not a 
    fucking man！（中譯：你他媽的不是男人）」、「You 
    litte bitch！（中譯：你這婊子）」、「You are a 
    fucking pussy！（中譯：他媽的娘炮）」、「He is a 
    twat！（中譯：他是娘們）」、「You are a liar, little
     fucking pussy！（中譯：你是騙子，他媽的小娘炮）」等
    足以貶抑他人之言語辱罵伊，並於當晚在警局製作筆錄時，
    以「Handcuff him, so he doesn't hit himself！（中譯
    ：銬上他，他才不會打傷自己）」之言詞侮辱伊（下合稱附
    表一言論）。且何傑生在DV8酒吧，以：「Don't do that f
    or me! I'll whoop your fucking ass all over!（中譯：
    別這樣做，否則我會揍你）」、「You want to keep on fu
    cking talking and piss me off, so I will！（中譯：你
    他媽的一直說話想讓我發飆，我就發飆給你看）」、「I ca
    n kick his ass out！（中譯：我可以攆他出去）」、「I 
    know how to put pain on people！（中譯：我知道如何讓
    人痛苦）」等言詞恐嚇伊，使伊心生畏懼；嗣伊當場向沈瑞
    解釋並道歉後，何傑生仍以：「Stay away！（中譯：走開
    ）」、「You are banned from DV8! Do not walk in DV8
    ！（中譯：這間酒吧禁止你進入）」等語（下合稱附表二言
    論），要求伊走開，甚至禁止伊進入DV8酒吧拿取自己之物
    品，足見何傑生之上開言論已侵害伊之人身自由。而甲○○為
    DV8酒吧之負責人，係何傑生之僱用人，其未善盡僱用人選
    任及監督責任，亦未盡相當注意義務，應與何傑生負連帶損
    害賠償責任。
  ㈡沈瑞明知其非DV8酒吧之所有權人，無權要求伊離開DV8酒吧
    ，竟於系爭衝突發生時向伊稱：「You will relax! You wi
    ll calm down！...or you will not be welcome in 
    this bar again！（中譯：放輕鬆！冷靜！否則不歡迎你再
    來這間酒吧）」（下稱附表三言論），顯已侵害伊之人身自
    由及名譽權。被上訴人即何傑生之女友乙○○（下稱乙○○）則
    以：「piss off！（中譯：滾開）」、「fuck off！（中譯
    ：滾開）」（下合稱附表四言論）等足以貶抑他人之言詞辱
    罵伊，亦侵害伊之名譽權。
  ㈢又伊從未在DV8酒吧與他人發生過爭執，甲○○竟於系爭衝突發
    生時稱：「How many times you make a trouble 
    here? You tell me!（中譯：你在這酒吧惹過多少次麻煩？
    你告訴我）」（下稱附表五言論），隱含告知現場顧客伊為
    麻煩製造者之意，是上開言論亦侵害伊之名譽權。
  ㈣綜上，何傑生所為附表一、二之言論，侵害伊之名譽權及人
    身自由，爰依民法第184 條第1 項前段、第195 條第1項及
    第188條第1項規定，求為判命何傑生與甲○○連帶給付伊新臺
    幣（下同）17萬3,920元。沈瑞所為附表三之言論，侵害伊
    之名譽權及人身自由，而乙○○、甲○○所為附表四、五之言論
    則侵害伊之名譽權，故依民法第184 條第1 項前段、第195 
    條第1項規定，求為判命沈瑞、乙○○、甲○○各給付伊2萬元之
    判決。聲明：⒈原判決關於駁回上訴人後開第2至5項部分廢
    棄。⒉何傑生與甲○○應再連帶給付上訴人17萬9,320元，及自
    起訴狀繕本送達翌日起至清償日止，按年息百分之5計算利
    息。⒊沈瑞應給付上訴人2萬元，及自起訴狀繕本送達翌日起
    至清償日止，按年息百分之5計算利息。⒋乙○○應給付上訴人
    2萬元，及自起訴狀繕本送達翌日起至清償日止，按年息百
    分之5計算利息。⒌甲○○應給付上訴人2萬元，及自起訴狀繕
    本送達翌日起至清償日止，按年息百分之5計算利息。（按
    上訴人於本院就何傑生毆打其臉部致侵害身體權、名譽權部
    分提起上訴後，已撤回上訴；至上訴人其餘請求逾上開金額
    部分，經原審駁回，未據其聲明不服，非本院審理範圍）
二、被上訴人部分：
  ㈠何傑生以：系爭衝突起因於上訴人對沈瑞誤用紅筆書寫其姓
    名一事，無端大聲斥責及展現威脅之態度，上訴人於得知沈
    瑞乃雙眼色弱之患者後，仍無理糾纏、意圖擴大事端，伊基
    於仗義友人之精神，從廚房走到吧檯關心並緩解雙方爭執氣
    氛，然上訴人竟遷怒於伊，質疑伊之美國特種部隊身分及勇
    猛事蹟均屬謊言，並故意製造碰撞聲，持續向在場之人誣指
    伊毆打上訴人臉部，始引發口角爭執，是系爭衝突乃上訴人
    主動挑釁在先。伊否認曾出言如附表一編號4及附表二編號1
    之言論，且原審及鈞院勘驗上訴人提出之手機錄音檔，均無
    法證明伊有此部分言論。又事發地之DV8酒吧，來客大多為
    外國人，屬外國人之社群，該地點之言語談吐、思維及價值
    觀均與華人社群有極大差異，而伊與上訴人分別來自美國、
    加拿大，雙方文化背景及對英語詞彙意義與使用場合之理解
    迥然不同，殊不能概以我國國情而定之民、刑法相繩，故參
    酌兩造之關係、行為時之客觀情狀、行為地之方言或語言使
    用習慣等，伊基於仗義執言及嚴正制止上訴人之挑釁而為如
    附表一編號1至3、5、6所示之言論，均不構成侵害上訴人之
    名譽權。至伊所為如附表二編號2至6之言論，係因上訴人一
    再對伊等為持續性、現時不法之侵害行為，並嚴重影響DV8
    酒吧之安寧及營業活動，而伊身為酒吧重要人員，為保障DV
    8酒吧之最大利益，自有權向上訴人發出制止及請求離開現
    場之意思表示，且伊並未以任何實力強制驅離上訴人離開DV
    8酒吧；又系爭衝突發生時，伊與上訴人間處於針鋒相對、
    互不退讓、亦無示弱之狀態，縱然伊此部分言論並非妥適，
    然伊並未具體告知將對上訴人施以何種惡害，亦無進一步為
    不利之行為，尚難認此部分言論有何侵害上訴人之人身自由
    等語，資為抗辯。聲明：上訴駁回。
  ㈡沈瑞、乙○○以：沈瑞係DV8酒吧其中一位股東之友人，因該股
    東於事發時出國，並委請沈瑞至酒吧協助管理工作，故系爭
    衝突發生時，沈瑞對DV8酒吧具有事實上支配管理權限。沈
    瑞雖對上訴人為如附表三所示言論，然此係為維持DV8酒吧
    之秩序，並無侵害上訴人之行動自由，亦未貶損上訴人之人
    格或侵害名譽權。退步言之，縱認沈瑞此部分言論侵害上訴
    人之名譽權，然沈瑞係為保護DV8酒吧秩序之合法利益，依
    刑法第311條規定，應得阻卻違法。乙○○則否認曾對上訴人
    出言如附表四所示言論，且原審及鈞院勘驗上訴人提出之手
    機錄音檔，均無法證明伊有此部分言論。縱認乙○○應負損害
    賠償責任，但上訴人就系爭衝突之發生與有過失，應依民法
    第217條第1項規定減輕或免除賠償金額等語，資為抗辯。均
    聲明：上訴駁回。
  ㈢甲○○則以：伊雖經營DV8酒吧，但該酒吧之餐廳廚房係由何傑
    生向伊承包經營，並由何傑生統籌規劃、管理及收益，伊僅
    每日依餐廳營業額向何傑生收取10%酬金，伊對於何傑生並
    無指揮監督之權利，亦從未支付薪資予何傑生，自不應令伊
    負民法第188條第1項之僱用人責任。伊雖對上訴人為如附表
    五所示言論，然「troubke maker」一詞係由上訴人口中說
    出，並非伊所言，且伊陳述之內容為「疑問句」，尚難認伊
    有故意指摘上訴人之意。況此部分言論應屬意見表達之範疇
    ，無從認定具有不法性等語，資為抗辯。聲明：上訴駁回。
三、經查，上訴人於104年7月25日凌晨1時許，前往DV8酒吧飲酒
    ，因當時擔任酒保之沈瑞在菜單上以紅筆書寫上訴人之姓名
    而與之發生爭執，並與酒吧廚師何傑生發生口角衝突；當時
    在場之人尚有沈瑞之女友乙○○、酒吧負責人甲○○及多名顧客
    。上訴人就系爭衝突事件，前以沈瑞、乙○○、甲○○3人涉犯
    刑法恐嚇危安、公然侮辱罪、誹謗等罪為由，對上3人提起
    刑事告訴，業經臺灣臺北地方檢察署（下稱臺北地檢署）10
    5年度偵字第8894號為不起訴處分，上訴人不服聲請再議，
    經臺灣高等檢察署（下稱高檢署）106年度上聲議字第4487
    號駁回再議確定。上訴人另以何傑生毆打其臉部及為如附表
    一、二所示言論，涉犯刑法傷害、恐嚇危安、強制、公然侮
    辱、誹謗等罪為由，對何傑生提起刑事告訴，業經臺北地檢
    署106年度偵續字第323號就傷害罪部分提起公訴，其餘罪嫌
    則為不起訴處分，上訴人就不起訴部分提起再議後，經高檢
    署107年度上聲議字第5474號駁回再議確定；嗣上訴人與何
    傑生就傷害罪起訴部分，於刑事案件一審審理時調解成立，
    上訴人具狀撤回告訴，經臺灣臺北地方法院107年度易字第9
    09號為公訴不受理之刑事判決等情，有上開起訴書、不起訴
    處分書、駁回再議處分書、調解筆錄等在卷可稽（見原審卷
    一第105至108、146至154、160至162頁、原審卷二第125至1
    28頁；本院卷一第187至189、471至480頁；本院卷二第15至
    19、227至231、277頁），且為兩造所不爭（見原審卷二第1
    38頁及背面），復經本院調閱上開偵查案卷核閱無誤，堪信
    為真。
四、上訴人主張何傑生、沈瑞、乙○○、甲○○在DV8酒吧所為如附
    表一至五之言論，分別侵害其名譽權或人身自由，請求損害
    賠償等情，為被上訴人所否認，並以上開情詞置辯。茲就兩
    造爭點分述如下：
  ㈠何傑生所為如附表一編號1至3、5後段所示「You are not a 
    fucking man！」、「You litte bitch ！」、「You are a
     fucking pussy！」、「little fucking pussy！」之言論
    ，已侵害上訴人之名譽權，其餘部分不該當。甲○○就何傑生
    之妨害名譽言論，應與何傑生連帶賠償上訴人2萬元：
  ⒈按因故意或過失，不法侵害他人之權利者，負損害賠償責任
    。民法第184條第1項前段定有明文。又刑法第309條第1項之
    公然侮辱罪，衹須侮辱行為以公然方式為之，而足使他人在
    精神上、心理上有感受難堪或不快之虞，足以減損特定人之
    聲譽、人格及社會評價即行成立。所謂「侮辱」係以使人難
    堪為目的，以言語、文字、圖畫或動作，表示不屑、輕蔑或
    攻擊之意思，足以對於個人在社會上所保持之人格及地位，
    達貶損其評價之程度而言；所謂公然，係指不特定多數人得
    以共見共聞之狀態，不以實際上果已共見共聞為必要（司法
    院院解字第1863、2033、2179號解釋意旨參照）。另名譽有
    無受損害，應以社會上對個人評價是否貶損作為判斷之依據
    ，苟其行為足以使他人在社會上之評價受到貶損，不論其為
    故意或過失，均可構成侵權行為，其行為不以廣佈於社會為
    必要，僅使第三人知悉其事，亦足當之，最高法院90年台上
    字第646號判決意旨參照。
  ⒉附表一編號1至3、5後段部分：
    ⑴查何傑生於系爭衝突發生時，有對上訴人口出如附表一編
      號1至3、5所示：「You are not a fucking man！(中譯
      ：你他媽的不是男人）」、「You litte bitch ！（中譯
      ：你這婊子）」、「You are a fucking pussy！（中譯
      ：他媽的娘炮）」、「little fucking pussy！（中譯：
      小娘炮)」之事實，為何傑生所不爭執，且經原審勘驗上
      訴人所提出手機錄音檔，並製作勘驗筆錄（下稱系爭勘驗
      筆錄）確認在案（見原審二卷第6頁背面、7、81頁）。而
      系爭言論均寓含對上訴人人格負面評價及責難意涵，使人
      感受輕蔑及以難堪之侮辱性字眼形容上訴人，自足使不特
      定觀覽者對上訴人之人格產生不利觀感、貶抑印象及負面
      評價，而貶損社會上對上訴人之人格評價，揆諸前開說明
      ，應認何傑生發表此部分言論確已侵害上訴人之名譽權。
      上訴人依侵權行為之法律關係，請求何傑生賠償損害，當
      屬有據。
    ⑵何傑生雖抗辯:事發時係因上訴人對沈瑞誤用紅筆書寫其姓
      名乙事，無端大聲斥責及展現威脅之態度，並質疑伊之美
      國特種部隊身分及勇猛事蹟均屬謊言，系爭衝突乃上訴人
      主動挑釁在先，伊基於仗義友人之精神，才以激烈之言論
      回應云云。查乙○○於刑案警詢時供稱:伊聽到上訴人用英
      文對伊男友沈瑞吼叫，伊就過去關心，上訴人說沈瑞用紅
      筆寫他的名字，所以上訴人很生氣，認為沈瑞不禮貌，並
      說「你是色盲嗎?」，沈瑞委婉地說他的確是色盲，伊認
      為上訴人沒必要這樣對待沈瑞，沈瑞被上訴人侮辱了等語
      （見臺北地檢署105年偵字第8894號卷〈下稱8894號卷〉第3
      3頁），核與沈瑞於刑案警詢時供稱:當時伊無意識地用紅
      筆寫上訴人之名字，上訴人很生氣說這是不禮貌的事，伊
      馬上換其他顏色的筆寫，但上訴人還是很生氣，用英文對
      伊說「你是色盲嗎?」，因為伊真的有色盲，所以直接向
      上訴人道歉，並說伊的確有色盲，但上訴人依然很生氣，
      後來何傑生出面向上訴人表示不要罵伊等語（見8894號卷
      第35頁）大致相符。參以沈瑞已提出其雙眼色弱之國泰綜
      合醫院診斷證明書1份(見原審卷一第145頁)，且上訴人於
      系爭衝突發生後，曾就其以大聲量、較具攻擊性之言詞來
      表達抗議沈瑞以紅筆書寫其姓名之行為，向沈瑞表示歉意
      （見原審卷二第74頁背面、83、87頁背面），足徵系爭衝
      突確起因於誤會或溝通不良所致。查何傑生上前排解上訴
      人與沈瑞之誤會時，先對上訴人稱:「You are not a fuc
      king man！」，並於上訴人質疑其從軍經歷不實及一再主
      張其有毆打上訴人之行為後，口出：「You litte bitch
      ！」、「You are a fucking 
      pussy！」、「little fucking pussy！」之言論，有系
      爭勘驗筆錄可證（見原審二卷第6頁背面至18頁背面、73
      頁背面至100頁），而何傑生見友人沈瑞在DV8酒吧遭上訴
      人大聲指責，固挺身而出與上訴人理論，然依常情判斷，
      一般人欲排解口角爭執時，或將己方之人帶離現場，或以
      大聲斥喝對方離開，此屬言語技巧而無涉人格之貶抑，但
      如以侮辱性字眼驅離對方，對方必難甘就範，顯無法達驅
      離對方之目的。且何傑生縱就上訴人於系爭衝突時所發表
      之言詞不滿，仍應透過適當之言詞理性表達情緒，而非逕
      以與排解上訴人與沈瑞間之誤會、澄清其個人從軍經歷及
      否認有毆打上訴人行為無關之系爭言論辱罵上訴人。復參
      酌系爭言論之發言地點為DV8酒吧之多數人聚集之公共場
      所，何傑生為宣洩情緒，對上訴人抽象謾罵之言詞，僅在
      表達其對上訴人人格之不屑及輕蔑，足使上訴人之人格在
      社會上之評價受到貶損，復無助於促進民主或社會健全發
      展之功能，應認何傑生所為之上開言論，已侵害上訴人之
      名譽權，非屬就可受公評之事項善意評論，已逾越言論自
      由應受保障之範疇。何傑生抗辯:DV8酒吧乃外國人社群聚
      會場所，依伊與上訴人均為外國人之文化背景，系爭言論
      並未妨害上訴人之名譽云云，要不足採。
  ⒊附表一編號4部分：
    上訴人雖主張何傑生所為「He is a twat！（中譯：他是娘
    們）」言詞，亦侵害其名譽權云云。查系爭衝突發生時，確
    有一名男性出言指摘上訴人：「He is a twat！」，此為兩
    造均不爭執，惟何傑生於事發現場及刑案或本件審理時，始
    終否認有為此部分發言，且經原審及本院勘驗上訴人提出之
    手機錄音檔（見原審卷二第14頁背面；本院卷二第501頁）
    ，因現場環境吵雜，加上有多人在場勸架，導致收音效果不
    佳，實無法以此部分言論發言者之音調或對話前後文，認定
    何傑生有為此部分言詞。上訴人既未能證明此部分言詞係何
    傑生所為，其主張何傑生應就此部分言論負侵權行為損害賠
    償責任，洵不足採。
  ⒋附表一編號5前段、6部分：
    按言論自由為人民之基本權利，憲法第11條有明文保障，以
    達成公民實現自我、溝通意見、追求真理及監督各種政治或
    社會活動之功能性目的，倘行為人言論係針對特定事項，依
    個人價值判斷，提出評論性意見，如非出於真正惡意之陳述
    ，因發表意見之評論者不具有妨害名譽之故意，縱其批評內
    容足令被批評者感到不快，仍屬於憲法所保障言論自由之範
    疇，不能成立公然侮辱罪。從而，是否構成「侮辱」要件之
    判斷，除應注意行為人與被害人之性別、年齡、身分等個人
    條件外，尤應著重行為人與被害人間之關係、行為時之客觀
    情狀、行為地之方言或語言使用習慣等事項，依社會一般人
    對於語言使用之認知，進行客觀之綜合評價，不宜僅著眼於
    特定之用語文字，即率爾論斷。又公然侮辱所處罰者係行為
    人公然以貶損他人之言語、行為侮辱他人，而言語是否貶損
    他人名譽，應以該言語之實質意義判斷，當所發表之評論、
    言語，其實質之意義，在行為當下之客觀情狀下，並無不當
    時，即不應構成公然侮辱，不應因所使用之言語為文雅或粗
    鄙，即產生不同之評價。上訴人主張何傑生所為如附表一編
    號5前段、6所示「You are a liar（中譯：你是騙子）」、
    「Handcuff him, so he doesn't hit himself！（中譯：
    銬上他，他才不會打傷自己）」之言論，亦妨害其名譽等語
    ，何傑生不爭執有為此部分言論，僅抗辯此部分言論未侵害
    上訴人之名譽權等語。觀之系爭勘驗筆錄（見原審二卷第73
    頁背面至100頁），何傑生此部分言論之緣由為上訴人於系
    爭衝突發生時，一再指稱遭何傑生毆打臉部，然何傑生堅詞
    否認有為傷害行為，上訴人詢問現場之人有無目睹傷害過程
    ，然沈瑞、乙○○、甲○○及顧客數人均表示未注意或未看到何
    傑生有對上訴人為傷害行為，上訴人認為DV8酒吧之人員袒
    護何傑生，自覺委屈及憤怒，即與何傑生發生嚴重口角爭執
    ；嗣員警獲報到達DV8酒吧處理，於上訴人向員警說明事發
    經過並指稱何傑生毆打其臉部之際，何傑生口出：「You ar
    e a liar」，復於上訴人在警察局製作筆錄及要求員警護送
    其至醫院驗傷時，出言：「Handcuff him, so he doesn't 
    hit himself！」。綜觀何傑生此部分言論前後文義，其真
    意應係向員警表示「上訴人所述內容不可信，其並未毆打上
    訴人」，此部分言論之用語固較為粗鄙、諷刺，令上訴人感
    到不悅，然以言語之實質意義加以判斷，尚難認構成公然侮
    辱，亦不足以減損上訴人之聲譽、人格及社會評價，非屬侮
    辱之言語，是上訴人主張何傑生就此部分言論應負侵權行為
    損害賠償責任，即屬無據。
  ⒌甲○○就何傑生之上開妨害名譽言論，應負民法第188條第1項
    之僱用人責任：
    ⑴按受僱人因執行職務，不法侵害他人之權利者，由僱用人
      與行為人連帶負損害賠償責任。但選任受僱人及監督其職
      務之執行，已盡相當之注意或縱加以相當之注意而仍不免
      發生損害者，僱用人不負賠償責任，民法第188條第1項定
      有明文。且上開規定係為保護被害人而設，故此所稱之受
      僱人，應從寬解釋，不以事實上有僱傭契約者為限，凡客
      觀上被他人使用為之服勞務而受其監督者，均係受僱人。
      亦即依一般社會觀念，認其人係被他人使用為之服務而受
      其監督之客觀事實存在，即應認其人為該他人之受僱人，
      至於該他人之主觀認識如何，要非所問，最高法院78年台
      上字第207號、103年台上字第346號判決意旨參照。
    ⑵查甲○○自承係DV8酒吧之負責人，雖其辯稱：DV8酒吧之餐
      廳廚房係由何傑生向伊承包經營，並由何傑生統籌規劃、
      管理及收益，伊僅每日依餐廳營業額向何傑生收取10%酬
      金，伊對於何傑生並無指揮監督之權利，亦從未支付薪資
      予何傑生，故伊無庸負民法第188條第1項之僱用人責任云
      云。惟查，何傑生係DV8酒吧之廚師，負責提供該酒吧之
      顧客餐飲服務，依一般社會觀念，大多認DV8酒吧之廚師
      係該酒吧所僱用，負責人必須為該酒吧所提供之餐飲服務
      負責，客觀上足使他人認何傑生係為甲○○服勞務而受其選
      任監督，依上開判決意旨，甲○○自應為何傑生之本件侵權
      行為負僱用人負責。又系爭衝突發生在提供酒精類飲品予
      顧客飲用之DV8酒吧，客觀上應得預見於酒酣耳熱之際，
      容易發生口角糾紛或肢體衝突，甲○○身為雇主，本應督促
      酒吧工作人員維持現場秩序，並避免與顧客發生爭執，然
      其自承通常間隔一段時間才去DV8酒吧看一下（見原審卷
      一第112頁），而其於系爭衝突發生之初並未在現場，卻
      未事前就酒吧內發生糾紛時應如何處理，建制一套處理流
      程，亦無對於員工對待客之態度建立監督機制，難謂其已
      盡僱用人選任監督之相當注意。準此，上訴人主張甲○○應
      依民法第188條第1項規定，與何傑生負連帶賠償責任，應
      屬可採。
  ⒍上訴人對何傑生、甲○○得請求之金額為何？
    按因故意或過失，不法侵害他人之權利者，負損害賠償責任
    ；不法侵害他人之身體、健康、名譽、自由、信用、隱私、
    貞操或不法侵害其他人格法益而情節重大者，被害人雖非財
    產上之損害，亦得請求賠償相當之金額，民法第184條第1項
    前段、第195條第1項前段分別定有明文。又慰藉金之賠償須
    以人格權遭遇侵害，使精神上受有痛苦為必要，其核給之標
    準固與財產上損害之計算不同，然非不可斟酌雙方身分、資
    力與加害程度，及其他各種情形核定相當之數額，最高法院
    47年台上字第1221號、51年台上字第223號判決意旨參照。
    本件何傑生以「You are not a fucking man！」、「You l
    itte bitch！」、「You are a fucking pussy！」、「lit
    tle fucking pussy！」之侮辱性字眼形容上訴人，已使第
    三人見聞後對於上訴人之人格造成負面觀感，貶損上訴人在
    社會上之評價，而侵害上訴人之名譽，致上訴人受有相當精
    神上痛苦，而甲○○應負民法第188 條第1 項規定之僱用人連
    帶責任，業經本院認定如前，是上訴人請求何傑生與甲○○連
    帶賠償非財產上損害，當屬有據。查上訴人畢業於加拿大之
    大學，目前在臺擔任英文教師，每月薪資約6萬元，107年度
    之所得總額為22萬餘元，在加拿大有存款1萬多元加幣；何
    傑生之教育程度為大學商業學士，事發時擔任廚師工作，名
    下無車輛或其他固定資產，甲○○則為大專畢業，原經營酒吧
    ，104年度之所得總額為19萬餘元，名下有不動產及股票等
    ，此經兩造陳明在卷（見原審卷二第101頁；本院卷二第535
    頁），並有稅務電子閘門財產所得調件明細表、外僑綜合所
    得稅納稅證明書等附卷可稽（見限閱卷第27至31、47至55、
    61至66頁）。本院審酌兩造身分、地位、經濟狀況、何傑生
    之行為動機及對上訴人名譽減損之程度等一切情狀，認上訴
    人得請求何傑生、甲○○2人連帶賠償非財產上損害以2萬元為
    適當。
  ㈡何傑生所為如附表二編號1至6所示言論，均未侵害上訴人之
    人身自由：
  ⒈上訴人主張何傑生所為如附表二編號1至6所示「Don't do
    that for me! I'll whoop your fucking ass all over!
    （中譯：別這樣做，否則我會揍你）」、「You want to 
    keep on fucking talking and piss me off, so I will！
    （中譯：你他媽的一直說話想讓我發飆，我就發飆給你看）
    」、「I can kick his ass out！（中譯：我可以攆他出去
    ）」、「I know how to put pain on people！（中譯：我
    知道如何讓人痛苦）」、「Stay away！（中譯：走開）」
    、「You are banned from DV8! Do not walk in DV8！（
    中譯：這間酒吧禁止你進入）」之言論，侵害其人身自由等
    語，何傑生固坦承有為如附表二編號2至6所示言論，然就附
    表二編號1「Don't do that for me! I'll whoop
    your fucking 『ass』 all over!」部分，否認口出「
    ass」之字眼。
  ⒉有關如附表二編號1部分之言論，業經本院及原審當庭勘驗上
    訴人提出之手機錄音檔，因現場說話者之聲音重疊，導致無
    法確認何傑生口出此部分言論時，是否有使用「ass」之字
    眼，此有勘驗筆錄存卷可證（見原審卷二第7頁；本院卷二
    第502頁）。然綜觀此段對話前後文義，上訴人於何傑生為
    此部分言論後，曾以挑動口氣詢問何傑生：「You're 
    threatening to whoop my ass？」，而何傑生並未否認，
    僅以激動口氣稱：「I am fucking...I am Special Forces
     opps! Believe that! You are, you little bitch!」（
    見原審卷二第7頁），且上訴人已舉證證明「whoop （one's
    ） ass」屬美國非正式俚語（見本院卷二第527、529頁），
    堪認何傑生確有為如附表二編號1所示言論無訛。
  ⒊查何傑生於系爭衝突時，雖有為如附表二編號1至3所示言論
    ，惟觀之系爭勘驗筆錄（見原審卷二第6頁背面至18頁背面
    、82頁背面至100頁），上訴人與何傑生於系爭衝突發生時
    ，始終高聲對話，均無示弱，亦相互挑動對方情緒，則何傑
    生口出「Don't do that for me! I'll whoop your
    fucking ass all over!」、「You want to keep on 
    fucking talking and piss me off, so I will！」、「I 
    can kick his ass out！」之言論，僅屬吵架中相互挑動情
    緒之言詞，雖用詞粗鄙，但尚難逕認屬對上訴人為惡害通知
    之恐嚇行為，或上訴人有因何傑生此部分言論而心生畏懼，
    此由證人即當日到場處理員警洪君捷於刑案偵查時證稱：何
    傑生與上訴人當時均有飲酒，伊等到場後，2人仍在爭吵，
    雙方處於針鋒相對、互不退讓狀態，上訴人並無因此心生畏
    懼等語（見臺北地檢署106年度偵續字第323號卷第126頁背
    面），及何傑生於系爭衝突發生時，鼓動並支持上訴人打電
    話報警處理（見原審卷二第10頁之勘驗筆錄），即足證明何
    傑生此部分言論並非出於傷害上訴人之意圖甚明。
  ⒋查何傑生係在員警到場時為如附表二編號4所示「I know
    how to put pain on people！」之言論，惟在此之前，何
    傑生稱：「If I were a slapped you, there'd be marks 
    on you! You see marks on him？」，上訴人稱：「You 
    slapped me in the head！」，何傑生則稱：「Do you see
     marks on him？」等情（見原審卷二第91頁及背面），足
    徵何傑生此部分發言之目的，顯在向員警加強說明「其並未
    毆打何傑生之頭部，若其真有意要傷害何傑生，將會使用其
    他方式」之意。則上訴人主張何傑生以此部分言論威脅要傷
    害伊，顯有誤會。
  ⒌何傑生雖有對上訴人出言如附表二編號5前段、6所示：「
    Stay away！」、「You are banned from DV8! Do not 
    walk in DV8！」之言論，然綜觀系爭衝突過程，上訴人於
    何傑生堅詞否認有毆打其臉頰，而在場之人均表示未目睹或
    未注意何傑生有無為傷害行為後，仍一再高聲與何傑生及現
    場之人口角爭執，現場部分顧客因而對上訴人產生抱怨情緒
    ，則何傑生此部分發言，應得認係基於DV8酒吧工作人員之
    身分，企圖阻止上訴人繼續大聲爭執，致影響現場其他顧客
    之言論，何傑生既無任何限制何傑生報警或其他行動之行為
    ，則此部分言論亦難認侵害上訴人之人身自由。
  ㈢沈瑞所為如附表三所示言論，未侵害上訴人之名譽權或人身
    自由：
    沈瑞坦承於事發時有對上訴人口出：「You will relax! 
    You will calm down！...or you will not be welcome in
     this bar again！（中譯：放輕鬆！冷靜！否則不歡迎你
    再來這間酒吧）」，並有系爭勘驗筆錄存卷可考（見原審卷
    二第7頁背面）。惟查，此部分言論客觀上僅屬沈瑞基於DV8
    酒吧工作人員之身分，試圖安撫上訴人之情緒，並勸籲上訴
    人勿大聲口角爭執，以免影響現場其他顧客之善意言詞，依
    社會一般人之認知，並未貶損上訴人之名譽，且沈瑞亦無任
    何限制上訴人行動自由之行為。從而，上訴人主張沈瑞此部
    分言論侵害其名譽權及人身自由，應負侵權行為損害賠償責
    任云云，尚不足取。
  ㈣上訴人主張乙○○所為如附表四編號1、2所示言論侵害其名譽
    權，為無理由：
    上訴人雖主張乙○○所為如附表四編號1、2所示「piss off
    （中譯：滾開）」、「fuck off（中譯：滾開）」之言論，
    侵害其名譽權云云。然乙○○始終否認有為此部分言論，且經
    原審及本院勘驗上訴人提出之手機錄音檔，因現場環境吵雜
    ，加上有多人在場勸架，導致收音效果不佳，實無法確認乙
    ○○有為此部分言論（見原審卷二第16頁背面、83頁背面；本
    院卷二第503頁）。上訴人既未能證明乙○○有為此部分言詞
    ，其主張乙○○應負侵權行為損害賠償責任，洵不足採。
  ㈤甲○○所為如附表五所示言論，未侵害上訴人之名譽權：
    甲○○坦承有為如附表五所示「How many times you make a 
    trouble here? You tell me!（中譯：你在這酒吧惹過多少
    次麻煩？你告訴我）」之言詞，並有系爭勘驗筆錄在卷可考
    （見原審卷二第第77頁背面）。依系爭勘驗筆錄觀之，甲○○
    此部分發言之緣由，係員警獲報到場處理時，有一名DV8酒
    吧女性顧客與上訴人發生口角爭執，指責上訴人不應先侮辱
    沈瑞，致引發系爭衝突，上訴人是「trouble maker」等語
    ，上訴人嚴正否認自己是DV8酒吧之麻煩人物，向該女性顧
    客表達抗議，並詢問該女性顧客之姓名，該女性顧客則向上
    訴人表示「你也要告我嗎？你是透過訴訟要錢嗎？」等情（
    見原審卷二第76、77頁），則嗣後甲○○出言「How 
    many times you make a trouble here? You tell me!」之
    言論，固有指責上訴人在DV8酒吧惹麻煩之意，令上訴人感
    到不悅，然以言語之實質意義加以判斷，並斟酌此部分言論
    係在上訴人又與多人發生口角衝突之客觀情狀下所為，尚難
    認構成公然侮辱，亦不足以減損上訴人之聲譽、人格及社會
    評價。上訴人主張甲○○就此部分言論應負侵權行為損害賠償
    責任，亦不足採。
五、按給付無確定期限者，債務人於債權人得請求給付時，經其
    催告而未為給付，自受催告時起，負遲延責任。其經債權人
    起訴而送達訴狀，與催告有同一之效力；又遲延之債務，以
    支付金錢為標的者，債權人得請求依法定利率計算之遲延利
    息；應付利息之債務，其利率未經約定，亦無法律可據者，
    週年利率為百分之5，此觀民法第229 條第2 項、第233 條
    第1 項前段、第203 條規定甚明，上訴人自得據此規定，請
    求加付法定遲延利息。查上訴人之民事起訴狀繕本分別於10
    6年8月2、3日送達何傑生、甲○○，此有送達證書存卷可查（
    見原審卷一第82、85頁），則其請求何傑生自106年8月3日
    起、甲○○自106年8月4日起算法定遲延利息，並無不合。
六、綜上所述，上訴人依民法第184條第1項前段、第195條、第1
    88條第1項規定，請求何傑生及甲○○連帶給付2萬元，及何傑
    生自106年8月3日起、甲○○自106年8月4日起，均至清償日止
    ，按週年利率百分之5計算之利息部分，為有理由，應予准
    許；逾此部分之請求，為無理由，不應准許。從而原審就上
    開應准許部分，為上訴人敗訴之判決，尚有未洽，上訴論旨
    指摘原判決此部分不當，求予廢棄改判，為有理由，爰由本
    院廢棄改判如主文第二項所示。至於上訴人之請求不應准許
    部分，原審為上訴人敗訴之判決，並駁回其假執行之聲請，
    經核並無不合，上訴意旨指摘原判決此部分不當，求予廢棄
    改判，為無理由，應駁回此部分之上訴。
七、本件事證已臻明確，兩造其餘之攻擊或防禦方法及所用之證
    據，經本院斟酌後，認為均不足以影響本判決之結果，爰不
    逐一論列，附此敘明。
八、據上論結，本件上訴為一部有理由、一部無理由，依民事訴
    訟法第463條、第385條第1項前段、第450 條、第449 條第1
     項、第79條、第85條第2項，判決如主文。
中    華    民    國   109    年    2     月    19    日
                  民事第十六庭  
                        審判長法  官  朱耀平
                              法  官  黃明發
                              法  官  羅立德
正本係照原本作成。
不得上訴。
中    華    民    國    109   年    2     月    20    日
                              書記官  顧哲瑜            








附表一（上訴人主張何傑生侵害其名譽權之言論）：
①「You are not a fucking man！（中譯：你他媽的不是男人）
  」（見原審卷二第6頁背面之勘驗筆錄）
②「You litte bitch ！（中譯：你這婊子）」（見原審卷二第7
  頁之勘驗筆錄）
③「You are a fucking pussy！（中譯：他媽的娘炮）」（見原
  審卷二第7頁之勘驗筆錄）
④「He is a twat！（中譯：他是娘們）」（見原審卷二第14頁
  背面之勘驗筆錄）
⑤「You are a liar, little fucking pussy！（中譯：你是騙
  子，他媽的小娘炮）」（見原審卷二第81頁之勘驗筆錄）
⑥「Handcuff him, so he doesn't hit himself！（中譯：銬上
  他，他才不會打傷自己）」（見原審卷二第94頁背面之勘驗筆
  錄）
附表二（上訴人主張何傑生侵害其人身自由之言論）：
①「Don't do that for me! I'll whoop your fucking ass
   all over!（中譯：別這樣做，否則我會揍你）」（見原審卷
   二第7頁之勘驗筆錄）
②「You want to keep on fucking talking and piss me off, 
  so I will！（中譯：你他媽的一直說話想讓我發飆，我就發
  飆給你看）」（見原審卷二第12頁之勘驗筆錄）
③「I can kick his ass out！（中譯：我可以攆他出去）」（
  見原審卷二第15頁背面之勘驗筆錄）
④「I know how to put pain on people！（中譯：我知道如何
  讓人痛苦）」（見原審卷二第91頁背面之勘驗筆錄）
⑤「Stay away！（中譯：走開）」（見原審卷二第14頁背面之勘
  驗筆錄）
⑥「You are banned from DV8! Do not walk in DV8！（中譯：
  這間酒吧禁止你進入）」（見原審卷二第15頁之勘驗筆錄）
附表三（上訴人主張沈瑞侵害其名譽權及人身自由之言論）：
①「You will relax!You will calm down！...or you will 
  not be welcome in this bar again！（中譯：放輕鬆！冷靜
  ！否則不歡迎你再來這間酒吧）」（見原審卷二第7頁背面之
  勘驗筆錄）
附表四（上訴人主張乙○○侵害其名譽權之言論）：
①「piss off（中譯：滾開）」（見原審卷二第16頁背面之勘驗
  筆錄）
②「fuck off（中譯：滾開）」（見原審卷二第83頁背面之勘驗
  筆錄）
附表五（上訴人主張甲○○侵害其名譽權之言論）：
「How many times you make a trouble here? You tell me!（
中譯：你在這酒吧惹過多少次麻煩？你告訴我）」（見原審卷二
第77頁背面之勘驗筆錄）